臺灣高等法院刑事判決
109年度上訴字第4317號
上  訴  人  
即  被  告  林顯丞


上列上訴人即被告因違反洗錢防制法等案件，不服臺灣桃園地方
法院109年度金訴字第71號，中華民國109年9月16日第一審判決
（起訴案號：臺灣桃園地方檢察署108年度偵字第28615號，以及
移送併案審理案號：同署109年度偵字第6958號），提起上訴，
本院判決如下：
    主  文
上訴駁回。
    事  實
一、林顯丞已預見任意將自己帳戶之存摺、提款卡及密碼提供予
    不認識之人使用，可能幫助該人用以作為向不特定人詐欺取
    得財物等不法犯罪行為之工具，仍基於縱前開結果發生亦不
    違背其本意之幫助詐欺取財不確定故意，於民國108年6月至
    同年7月30日間某日、時許，透過通訊軟體LINE與真實姓名
    年籍不詳、自稱「陳曉玲」之人聯繫，並依「陳曉玲」指示
    ，將其所申辦之合作金庫商業銀行帳號000-00000000000000
    00號帳戶（下稱合作金庫帳戶）、京城商業銀行000-000000
    0000000000號帳戶（下稱京城銀行帳戶）之提款密碼均更改
    為0000後，前往位於桃園市中壢區晉元路上之統一便利商店
    ，將上開帳戶之提款卡及存摺一併寄出，供「陳曉玲」所屬
    之詐騙人士使用。嗣詐騙人士取得林顯丞所提供之上開帳戶
    資料後，先將上開京城銀行帳戶，向一卡通票證股份有限公
    司（下稱一卡通公司）申請註冊綁定虛擬帳號000-00000000
    00000000號、000-0000000000000000號帳戶（下稱上開虛擬
    帳戶），隨即意圖為自己不法之所有，基於詐欺取財之犯意
    ，先後於如附表編號1至2所示之時間，以如各該編號所示之
    方式，分別對吳宥萱（原名吳苡帆）、王則荃施用詐術，致
    其等均陷於錯誤，各自將如附表編號1至2所示之金額匯入前
    開帳戶內，旋遭詐騙人士提領殆盡。嗣經吳宥萱及王則荃察
    覺有異，隨即報警處理，始循線查悉上情。
二、案經吳宥萱訴由桃園市政府警察局蘆竹分局，王則荃訴由苗
    栗縣警察局苗栗分局報告臺灣桃園地方檢察署檢察官偵查起
    訴。
    理  由
壹、證據能力部分：
    檢察官及上訴人即被告林顯丞（下稱被告）對於本院作為得
    心證依據之被告以外之人於審判外陳述，均全部同意作為證
    據，本院審酌各項證據作成時之狀況，認為並無不可信或不
    適當之情事，依刑事訴訟法第159條之5第1項規定，均有證
    據能力。至其餘非供述證據，本院查無有何違反法定程序取
    得之情形，應認俱有證據能力。
貳、實體部分：
一、訊據被告固坦承其於上開時間有依「陳曉玲」之指示更改其
    所申辦之上開合作金庫帳戶、京城銀行帳戶之提款號碼，並
    至上開便利商店將上開2個銀行帳戶之提款卡及存摺寄出予
    「陳曉玲」，嗣上開京城銀行帳戶遭綁定上開虛擬帳戶等情
    ，惟矢口否認有何幫助詐欺取財之犯行，辯稱：其當時是相
    信「陳曉玲」說可以幫其投資賺錢，需要其提供帳戶資料作
    審核，才會將上開合作金庫帳戶、京城銀行帳戶之帳戶資料
    提供給對方，且案發當時，其身心狀況不佳，無法思考周全
    ，故未想到該帳戶資料會被詐騙人士拿來作為詐騙的工具，
    其並無幫助詐欺取財之故意等語。經查：
  ㈠上開合作金庫帳戶、京城銀行帳戶等2個帳戶係被告林顯丞所
    申辦，被告林顯丞並於108年6月間聯繫「陳曉玲」，依「陳
    曉玲」之指示更改該等帳戶之提款號碼，另在108年7月31日
    之前，至上開便利商店將該等帳戶之提款卡及存摺寄出予「
    陳曉玲」，嗣上開京城銀行帳戶遭綁定上開虛擬帳戶等事實
    ，業據其坦承不諱（見109年度偵字第28615號卷，下稱偵字
    第28615號卷，第19至21、143至145頁；109年度偵字第6958
    號卷，下稱偵字第6958號卷第11至21頁、第79頁至背面；原
    審金訴字卷第249至251、326至328頁），並有合作金庫帳戶
    之開戶資料及交易明細查詢、一卡通公司108年10月3日（10
    8）一卡通P3字第1066號函及所附調閱資料在卷可稽（見偵
    字第28615號卷第59至73頁；偵字第6958號卷第29至33頁）
    ，此部分事實，應堪認定。
　㈡告訴人吳宥萱、王則荃，就其等被害之經過，及將遭詐騙之
    款項分別匯入被告林顯丞之合作金庫帳戶、京城銀行帳戶所
    綁定之上開虛擬帳戶等節，亦分別於警詢時證述綦詳（見偵
    字第28615號卷第89至91頁；偵字第6958號第23至25頁），
    復有告訴人吳宥萱提供之網路轉帳明細表擷圖、告訴人王則
    荃提供之交易明細表（見偵字第28615號卷第93至95頁；偵
    字第6958號第27頁），足認詐騙人士確有利用被告申請開立
    之上開銀行帳戶詐騙告訴人等之財物得逞無訛。
  ㈢被告雖以前詞置辯，惟：
    ⒈按刑法上之故意，可分為確定故意（直接故意）與不確定
      故意（間接故意或未必故意），所謂不確定故意，係指行
      為人對於構成犯罪之事實，預見其發生而其發生並不違背
      其本意者，刑法第13條第2項定有明文。據此，縱基於投
      資理財之意思提供所申辦之金融機構帳戶之存摺、提款卡
      及密碼予對方，仍無法逕認無幫助詐欺取財之不確定故意
      ，蓋行為人雖出於投資理財之動機而與對方聯繫接觸，如
      其於提供存摺、提款卡及密碼予對方時，依其本身之智識
      能力、社會經驗、與對方互動之過程等情狀，已預見其所
      提供之帳戶被用來作為詐欺取財等非法用途之可能性甚高
      ，仍貪圖私利、心存僥倖而將該等金融機構帳戶資料提供
      他人使用，可認其對於自己利益之考量遠高於他人財產法
      益是否因此受害，容任該等結果發生而不違背其本意，自
      仍具有幫助詐欺取財之不確定故意。
　　⒉被告於警詢時供承：其知道販賣、出借銀行帳戶給詐騙集
      團使用是違法的行為等語（見偵字第28615號卷第21頁）
      ，則被告林顯丞對於交出帳戶將可能遭不肖人士利用作為
      詐騙工具一事，本難諉為不知或無從預見。又被告於偵訊
      時亦供稱：對方要求寄出帳戶存摺、提款卡就可以幫忙賺
      錢時，那時候我就聽不懂對方的意思，但我還是把存摺及
      提款卡寄出，我只是想找工作，但沒有做甚麼實質的工作
      內容，也沒有跟對方確認過拿我帳戶要做什麼事，依個人
      經驗，申辦帳戶並不困難，不知道對方為何需要我的帳戶
      ，我也沒問對方，也不在乎，只要可以賺錢、獲利就好、
      不管他要拿我的帳戶作什麼，我把帳戶資料寄給對方，如
      果對方要拿去從事不法行為，我也沒辦法控制等語（見偵
      字第28615號卷第143頁背面至145頁）；於原審準備程序
      、審理時復供承：其在寄出帳戶資料之前，只知道對方可
      以幫忙投資，但投資什麼其不知道，也不知道對方取得帳
      戶資料要做什麼，對方並沒有詢問其之工作狀況或財力證
      明，其也沒有見過對方等語（見原審金訴字卷第250、329
      至330頁）；於本院審理時則再陳稱：我之所以把帳戶寄
      給不認識的人，是因為當時對方跟我說要幫我做審核有沒
      有辦法做投資項目，問我願不願意，我就說審核看看，當
      時我沒有錢，只是想瞭解，並且按照對方所說去更改密碼
      等語（見本院卷第80至81頁）。從被告上開所述，顯見其
      於提供帳戶資料予他人前，僅透過通訊軟體聯繫，未曾見
      過對方，或確認對方之年籍、姓名、聯絡地址等基本資料
      ，即率將個人前開帳戶資料提供給不認識之人，此點已與
      常情不符。況以被告身為前開帳戶之申設人，卻將該等帳
      戶存摺與金融卡交付他人使用，豈非等同於對方可隨時提
      領花用匯入其帳戶內之款項，是此部分亦與常理未合，被
      告以此置辯，已難置信。
　　⒊再者，被告一再辯稱其亦係受詐騙之被害人，且其確係因
      投資理財緣故，依「陳曉玲」之指示寄出前開帳戶之存摺
      、提款卡並變更密碼等情，然復表示已刪除與對方之通訊
      內容等語（見偵字第28615號卷第132頁），以致未能提出
      在網路上所見之相關投資資訊，以及與「陳曉玲」間之LI
      NE對話紀錄可供憑佐，是此部分除其辯述外，別無其他證
      據以實其說，是此等片面之詞。實難憑採。
　　⒋而被告自陳受有高中教育，先前並曾從事造型師、食品公
      司作業員等工作情況下（見原審審金訴字卷第122頁；金
      訴字卷第250至251、330頁），堪認其具有相當智識程度
      與社會經驗，則以其所述，對方僅稱可以幫忙投資，卻未
      告知投資項目及內容，亦未確認其財力狀況，而僅要求其
      交付帳戶資料，更未解釋帳戶資料之用途等節，顯異於常
      情，而可知悉「陳曉玲」取得其提供之帳戶資料之目的，
      係為從事違法行為。
    ⒌參以被告交付上開帳戶時之主觀心態，業據其自承：其寄
      出的合作金庫帳戶、京城銀行帳戶都是其沒有在使用的帳
      戶，其並未寄出其仍在使用中、尚有餘額之郵局帳戶，當
      時其因為生病花了家人很多錢，想說如果將帳戶資料寄出
      作投資，投資賺錢後就可以幫忙家人等語明確（見原審金
      訴字卷第250至251頁）。顯見被告之所以在「陳曉玲」之
      說法已有諸多可疑之情形下，仍未向「陳曉玲」確認提供
      帳戶資料之用途，即將上開合作金庫帳戶、京城銀行帳戶
      資料悉數交付，係因其於案發時為償還家人醫藥費而需錢
      孔急，抱持著得以無本投資獲利之僥倖心態，對於上開合
      作金庫帳戶、京城銀行帳戶可能供他人作為從事附表所示
      之財產犯罪之不法目的使用，雖有合理之預期，仍因上開
      合作金庫帳戶、京城銀行帳戶早已未使用、餘額甚微，而
      認為縱遭作為財產犯罪之人頭帳戶使用，自己也不致蒙受
      損失，方輕率配合更改上開合作金庫帳戶、京城銀行帳戶
      之提款密碼，並交付該等帳戶之存摺及提款卡予對方，足
      徵被告於提供帳戶資料給不認識之他人前，於主觀上顯然
      已有相當之判斷後所做之決定，尚非輕率而為。輔以原審
      函詢被告就醫之衛生福利部桃園醫院結果：被告雖經診斷
      為物質或已知生理狀況引起的非特定精神病，此疾病急性
      發作期間可能出現妄想、幻覺、胡言亂語等精神症狀，惟
      被告自108年（按本案案發時為108年6、7月間）迄今於該
      院身心科門診治療期間，精神症狀控制尚佳，亦未抱怨特
      定藥物之副作用等語，有該院109年6月23日桃醫醫字第10
      91906837號函在卷可稽（見原審金訴字卷第49頁），可認
      被告於案發當時精神症狀已獲控制，未見有何因身心狀態
      不佳導致判斷力減弱之情形。是以其將帳戶資料提供他人
      之前，已為充分之考量，亦無何因身心狀態導致判斷力降
      低之情況，足認其案發當時確實有容任結果發生亦不違背
      其本意之幫助詐欺不確定故意甚明。被告猶執詞以辯，顯
      屬無稽，尚難採信。
  ㈣綜上所述，被告前揭所辯，無非係事後卸責之詞，委無足採
    。本案事證明確，被告犯行應堪認定，應予依法論科。
二、論罪之理由：
  ㈠按刑法上之幫助犯，係對於犯罪與正犯有共同之認識，以幫
    助之意思，對於正犯資以助力，而未參與實行犯罪之行為者
    而言。本案被告提供上開合作金庫帳戶、京城銀行帳戶之存
    摺、提款卡及密碼予「陳曉玲」使用，使如附表編號1至2所
    示之告訴人因被詐騙集團詐騙而將款項分別匯入如附表各該
    編號所示之帳戶，嗣經詐騙人士提領殆盡，被告僅為他人之
    詐欺取財犯行提供助力，尚無證據足以證明被告係以自己實
    施詐欺取財犯罪之意思，或與他人為詐欺取財犯罪之犯意聯
    絡，或有直接參與詐欺取財犯罪構成要件行為分擔等情事。
    是核被告所為，係犯刑法第30條第1項、第339條第1項之幫
    助詐欺取財罪。
　㈡被告係以1次寄交提供上開2個金融帳戶之一幫助行為，使詐
    騙人士得用以詐騙告訴人吳宥萱、王則荃之財物，而幫助正
    犯遂行上開2個相同罪名，故被告上開所為係想像競合犯，
    應依刑法第55條之規定，論一幫助詐欺取財罪處斷。另徵之
    本案並無證據證明自被告處取得帳戶、撥打詐騙電話及出面
    取款之詐騙集團成員均為不同人，故尚難認詐騙人士已達3
    人以上而成集團型式論以刑法第339條之4第1項第2款之罪，
    附此敘明。
  ㈢本院衡酌被告幫助他人犯罪之情狀，與正犯尚屬有間，其行
    為危害性較直接行為人為輕，爰依刑法第30條第2項規定，
    按正犯之刑減輕之。
  ㈣移送併辦部分（即臺灣桃園地方檢察署109年度偵字第6958號
    ），雖未經檢察官起訴，惟與起訴之犯罪事實有想像競合犯
    之裁判上一罪關係，基於審判不可分原則，應為起訴效力所
    及，且經檢察官移請原審併案審理，本院自得一併審究，一
    併敘明。 
三、不另為無罪之諭知部分：
  ㈠公訴意旨及移送併辦意旨雖認被告上開所為，亦構成洗錢防
    制法第2條第2款所定之洗錢行為，而犯同法第14條第1項之
    洗錢罪嫌。
  ㈡惟按洗錢防制法所稱之「洗錢」行為，依第2 條之規定，係
    指：一、意圖掩飾或隱匿特定犯罪所得來源，或使他人逃避
    刑事追訴，而移轉或變更特定犯罪所得；二、掩飾或隱匿特
    定犯罪所得之本質、來源、去向、所在、所有權、處分權或
    其他權益者；三、收受、持有或使用他人之特定犯罪所得。
    並於第14條、第15條規定其罰則，俾防範犯罪行為人藉製造
    資金流動軌跡斷點之手段，去化不法利得與犯罪間之聯結。
    申言之，洗錢防制法之立法目的，在於防範及制止因犯第3 
    條所列之特定犯罪而取得或變得之財物或財產上利益及其之
    孳息，藉由包含處置（即將特定犯罪所得直接予以移轉或變
    更）、分層化（即以迂迴層轉、化整為零之多層化包裝方式
    ，掩飾或隱匿特定犯罪所得）及整合（即收受、持有或使用
    他人之特定犯罪所得，使之回流至正常金融體系，而得以合
    法利用享受）等各階段之洗錢行為，使其形式上轉換成為合
    法來源，以掩飾或切斷特定犯罪所得與犯罪之關聯性，而藉
    以逃避追訴、處罰。是以行為人提供金融帳戶提款卡及密碼
    供他人使用，並不以「特定犯罪已發生」或「特定犯罪所得
    已產生」為必要。一般洗錢罪之主觀犯意，也無須「明知」
    或「知悉」（明知或預見）洗錢標的財產為犯罪所得。而提
    供金融帳戶提款卡及密碼之行為人，因已將帳戶之提款卡及
    密碼等物件提供他人使用，失去對自己帳戶之實際管領權限
    ，若無配合指示親自提款，即無收受、持有或使用特定犯罪
    所得之情形，且無積極之移轉或變更特定犯罪所得之行為，
    故非屬洗錢防制法第2條第1款、第3款所稱之洗錢行為。
  ㈢查本案被告提供己所申辦之上開合作金庫、京城銀行等金融
    帳戶存摺、提款卡及密碼等物件予他人後，即失去對自己帳
    戶之實際管領權限，該等帳戶亦僅作為如附表編號1至2所示
    之告訴人匯入款項之帳戶使用，而被告所透過LINE聯繫之對
    方背後所代表之詐騙人士，係於如附表編號1至2所示之告訴
    人將款項分別匯入如附表編號1至2所示之各該帳戶後，再自
    各該帳戶將各該筆款項領出使用，被告亦未配合指示親自提
    款，即無收受、持有或使用特定犯罪所得之情形，且無積極
    之移轉或變更特定犯罪所得之行為，故被告所為提供上開帳
    戶資料之行為，非屬洗錢防制法第2條第1款、第3款所稱之
    洗錢行為，此部分本應為無罪之諭知，惟起訴意旨認此部分
    與本院前述論罪科刑部分間具有想像競合犯之關係，爰不另
    為無罪之諭知，附此敘明。
叁、駁回上訴之理由：
一、原審本於同上見解，認為被告罪證明確，適用刑法第339條第1項、第30條第1項前段、第2項、第55條、第41條第1項前段，刑法施行法第1條之1第1項等規定，並審酌被告提供其所申辦之合作金庫帳戶、京城銀行帳戶資料供詐騙集團成員使用，助長詐騙財產犯罪之風氣，造成無辜民眾受騙而蒙受金錢損失，實為當今社會詐欺取財犯罪頻仍之根源，且擾亂金融交易往來秩序及社會正常交易安全甚鉅，並因被告之行為，致執法人員難以追查詐欺取財正犯之真實身分，應予非難，兼衡被告之教育程度、工作情形、家庭經濟狀況，及被告交付帳戶資料之數量、告訴人吳宥萱及王則荃因遭詐騙而匯至被告上開合作金庫帳戶、京城銀行帳戶所綁定之上開虛擬帳戶之金額，暨被告犯後否認犯行、患有物質或已知生理狀況引起的非特定精神病等一切情狀，量處有期徒刑3月，並諭知易科罰金之折算標準。復就沒收部分說明：幫助犯僅係對於犯罪構成要件以外行為為加工，並無共同犯罪之意思，自不適用該責任共同原則，對於詐欺取財正犯犯罪所得之物，亦為沒收之諭知，因此就詐騙人士之犯罪所得，無庸併予宣告沒收，且無證據顯示被告因交付上開帳戶資料而自「陳曉玲」處另外獲有犯罪所得，自亦無從宣告沒收。至被告交付予詐騙人士作為詐欺取財工具之各該帳戶存摺、提款卡等物品，雖係被告所有且供本案犯罪所用之物，惟並未扣案，且各該帳戶因如附表編號1至2所示之告訴人報案而均已通報為警示帳戶，無法繼續作為犯罪使用，如予諭知沒收，顯然欠缺刑法上之重要性，爰依刑法第38條之2第2項規定，亦不予宣告沒收。核其認事用法尚無不合，量刑之宣告及不予沒收之考量亦稱妥適。至於被告於本院言詞辯論後始與告訴人吳宥萱、王則荃成立調解，然其始終否認犯行，並僅先給付第1期之金額，且仍未能取得告訴人二人之諒解，實仍不宜予以輕判，故仍認原審量刑妥適，復此敘明。
二、被告上訴意旨仍執前開辯詞，否認犯行，已經本院論駁同前
    ，是被告上訴意旨所指，難認有理由，應予駁回。
據上論斷，應依刑事訴訟法第368條，判決如主文。
本案經檢察官李允煉、謝咏儒提起公訴，檢察官林宏松到庭執行
職務。
中　　華　　民　　國　　110 　年　　2 　　月　　4 　　日
                  刑事第二十一庭審判長法　官  許宗和
                                      法　官  黃惠敏
                                      法　官  黃玉婷
以上正本證明與原本無異。
檢察官如不服本判決，應於收受送達後20日內向本院提出上訴書
狀，其未敘述上訴之理由者並得於提起上訴後20日內向本院補提
理由書（均須按他造當事人之人數附繕本）「切勿逕送上級法院
」。
被告不得上訴。
                                 　　 書記官  傅國軒
中　　華　　民　　國　　110 　年　　2 　　月　　4 　　日
附錄：本案論罪科刑法條全文
中華民國刑法第339條
意圖為自己或第三人不法之所有，以詐術使人將本人或第三人之
物交付者，處5 年以下有期徒刑、拘役或科或併科50萬元以下罰
金。
以前項方法得財產上不法之利益或使第三人得之者，亦同。
前二項之未遂犯罰之。 

附表：
編號 告訴人 詐騙時間及方式 匯入款項之時間及地點 匯款金額 (新臺幣) 受款帳戶 1 吳宥萱 108年7月31日晚間7時許，由詐騙集團某成員撥打電話與吳宥萱聯絡，先後佯稱係某網路賣家及富邦銀行業務部人員，告知要退還吳宥萱於108年4 月間遭詐騙之款項，要求吳宥萱依指示操作自動櫃員機云云，致吳宥萱陷於錯誤而依指示轉帳至右列帳戶。 於108年7月31日晚間9時13分許，在吳宥萱位於新北市○○區○○街00巷00弄0 號2 樓之住處，使用手機以網路轉帳。 2萬3,456元 林顯丞之合作金庫銀行帳戶 2 王則荃 108年9月9日晚間9時4分許，由詐騙集團某成員撥打電話與王則荃聯絡，先後佯稱係奕順軒食品股份有限公司客服人員及兆豐銀行工作人員，告知王則荃因訂單發生錯誤，須至自動櫃員機依指示操作以取消訂單云云，致王則荃陷於錯誤而依指示轉帳至右列帳戶。 於108年9月9日晚間10時16分許，在臺中市○○區○○路000號統一便利商店瑞聯門市所設之自動櫃員機。 3萬元 林顯丞之京城銀行帳戶所綁定之上開虛擬帳戶帳號000-0000000000000000號    於108年9月9日晚間10時29分許，在臺中市○○區○○路000號統一便利商店瑞聯門市所設之自動櫃員機。 3萬元 林顯丞之京城銀行帳戶所綁定之上開虛擬帳戶帳號000-0000000000000000號 備註 告訴人吳宥萱、王則荃遭詐騙而（輾轉）匯入被告帳戶之款項共8萬3,456 元。